【裁判字號】    97,重上更(一),108
【裁判日期】    980120
【裁判案由】    確認債權不存在等
【裁判全文】
臺灣高等法院民事判決             97年度重上更(一)字第108號
上  訴  人  丙○○
訴訟代理人  陳  明律師
被 上訴 人  乙○○
            甲○○
共      同
訴訟代理人  鐘耀盛律師
複代 理 人  劉興業律師
上列當事人間請求確認債權不存在等事件，上訴人對於中華民國
95年8月18日臺灣士林地方法院94年度訴字第547號第一審判決提
起上訴，經判決後，由最高法院發回更審，本院於97年12月30日
言詞辯論終結，判決如下：
    主      文
原判決廢棄。
被上訴人在第一審之訴駁回。
第一、二審訴訟費用由被上訴人負擔。
    事實及理由
一、本件上訴人聲明求為判決：(一)原判決廢棄。(二)被上訴人在第
    一審之訴駁回。
    被上訴人聲明求為判決：上訴駁回。
二、被上訴人起訴主張：被上訴人乙○○於民國（下同）92年 7
    月間向訴外人即上訴人之父黃榮華借款新臺幣（下同） 600
    萬元，並應黃榮華要求，提供被上訴人甲○○所有如原判決
    附表所示土地所有權應有部分為擔保，以被上訴人乙○○為
    債務人、被上訴人甲○○為義務人、上訴人為權利人，設定
    本金最高限額600萬元、約定權利存續期間自92年7月24日起
    至93年 7月23日止之最高限額抵押權（下稱系爭抵押權），
    ，於92年 7月24日辦妥系爭抵押權設定登記；並由被上訴人
    乙○○於92年7月25日簽發金額600萬元、到期日為93年 1月
    31日之本票乙紙（下稱系爭本票）予黃榮華收執，由黃榮華
    在該紙本票影本下方簽註「收到本票壹張 92.7/25丙○○」
    等文字後，交付被上訴人乙○○以為收據。詎上訴人及黃榮
    華事後藉故拒不撥付如系爭本票所載同額款項，上訴人雖執
    有系爭本票，惟其擔保之債務不存在等情，爰求為確認系爭
    抵押權所擔保對被上訴人乙○○之 600萬元債權不存在；及
    上訴人應將系爭抵押權設定登記塗銷之判決。
    上訴人則以：被上訴人乙○○前於81年11月24日向伊借款1,
    500萬元，由伊父黃榮華代理處理借貸全部事宜， 並立有本
    票為憑，嗣被上訴人乙○○於82年10月 7日、83年2月8日分
    別清償500萬元及400萬元，尚欠600萬元未償，又於86年1月
    間偕同訴外人王猛男表示欲再借 100萬元，即前後合計借款
    金額達700萬元，言明於6個月內全數清償，伊於86年 1月16
    日以匯款方式交付借款 100萬元予被上訴人乙○○，並要求
    提供土地為擔保設定抵押權，乃由被上訴人甲○○提供其所
    有如原判決附表編號 1、2、4、5、6所示土地所有權應有部
    分、及坐落台北市○○區○○段一小段 204地號土地（下稱
    204 地號土地）所有權應有部分24分之8、同小段404地號土
    地（下稱40 4地號土地）所有權應有部分3分之1，為伊設定
    最高限額1,000萬元之抵押權（下稱最高限額1,000萬元抵押
    權），以擔保被上訴人乙○○對伊所負債務，並於86年 1月
    21日辦妥抵押權設定登記。嗣因該最高限額 1,000萬元抵押
    權設定標的之其中204、404地號土地，被上訴人甲○○欲出
    售他人抵稅，被上訴人要求配合塗銷，同時清償 100萬元及
    利息20萬元，經兩造於92年 7月間協議後，由被上訴人甲○
    ○提供其所有如原判決附表所示土地所有權應有部分，設定
    系爭抵押權予伊後，旋即塗銷上開最高限額 1,000萬元抵押
    權設定登記，並由被上訴人乙○○簽交系爭 600萬元本票，
    以為憑據，至原先約定之利息，伊念及多年情誼，同意不予
    追討。上開 600萬元迄未清償，是系爭抵押權所擔保之債權
    確仍存在，被上訴人訴請確認該抵押債權不存在並塗銷系爭
    抵押權設定登記，為無理由。縱認81年間借款之原始債權人
    為訴外人黃榮華，然嗣經雙方二次同意以伊名義設定抵押權
    ，應認已由伊受讓該債權，並已通知被上訴人，自已對被上
    訴人發生效力等語，資為抗辯。
三、經查被上訴人主張被上訴人甲○○前提供其所有如原判決附
    表所示土地所有權應有部分，設定系爭抵押權予上訴人，擔
    保被上訴人乙○○對上訴人所欠之債務，約定權利存續期間
    自92年7月24日起至93年7月23日止，並於92年 7月24日辦妥
    抵押權設定登記；被上訴人乙○○於92年 7月25日簽發系爭
    面額 600萬元之本票，由上訴人之父黃榮華在該紙本票影本
    下方簽註「收到本票壹張 92.7/25丙○○」等文字後，交付
    被上訴人乙○○以為收據之事實，業據其提出土地登記謄本
    及系爭本票為證（見原審卷 9至21頁），並經原審調取土地
    登記申請書及抵押權設定契約書核閱屬實（見原審卷29至36
    頁），且為上訴人所不爭執，固堪信為真實。
四、惟按所謂最高限額之抵押契約，係指所有人提供抵押物，與
    債權人約定在一定金額之限度內，擔保現在已發生及將來可
    能發生之債權之抵押權設定契約而言（最高法院66年台上字
    第1097號判例參照），是先有債權之存在，而於事後設定抵
    押權以為擔保者，並非法所不許；又債權之讓與，依民法第
    297條規定， 非經讓與人或受讓人通知債務人，對於債務人
    不生效力，此項通知不過為觀念通知，使債務人知有債權移
    轉之事實，免誤向原債權人清償而已，不以債務人之承諾為
    必要（最高法院39年台上字第 448號、20年上字第58號判例
    參照）。本件被上訴人主張系爭抵押權所擔保之債權不存在
    之事實，既為上訴人所否認；復查：
    (一)上訴人抗辯被上訴人乙○○前於81年11月24日，向伊父黃
      榮華借款 1,500萬元，並背書交付訴外人蔡德幸所簽發之
      同額本票予黃榮華，黃榮華先扣取利息45萬元後，將餘款
      1,455萬元以下列方式交付予被上訴人乙○○： (1)自黃榮
      華帳戶提領 415萬元匯交被上訴人乙○○之帳戶；(2)自黃
      榮華之父黃德和帳戶提領600萬元，分為300萬元 2筆，依
      被上訴人乙○○指示匯交訴外人王叔文（已死亡─見本院
      重上字卷162頁）之帳戶；(3)自黃德和帳戶提領440萬元，
      以現金交付被上訴人乙○○；嗣被上訴人乙○○於82年10
      月7日、83年2月8日分別清償500萬元、400萬元，尚欠600
      萬元未償之事實，業據其提出取款條、匯款送款單、跨行
      匯款申請書、支票、存款送款單、臺灣臺北地方法院85年
      度票字第4383號民事裁定及本票裁定聲請狀為證（見原審
      卷61至63頁及本院重上字卷146之1、146之2、79至82頁）
      。雖被上訴人乙○○否認黃榮華曾交付上開600萬元及440
      萬元，並主張黃榮華匯交訴外人王叔文之款項與伊無關，
      至伊向黃榮華借款 415萬元（被上訴人乙○○提出書狀屢
      次誤繕為 915萬元─見本院重上字卷69頁及重上更(一)字卷
      40頁），則已全數清償云云（見本院重上更(一)字卷37、38
      、40頁）。惟查，被上訴人乙○○就其有無向黃榮華借款
      、借款金額若干、為何支付黃榮華共 900萬元之事實，前
      後陳述不一（見本院重上字卷 112頁及重上更(一)字卷43頁
      背面）；另就其於81年11月24日（即黃榮華交付款項之同
      日），將訴外人蔡德幸所簽發 1,500萬元之本票背書交付
      予黃榮華之原因，亦始終未能提出具體說明；而被上訴人
      乙○○其後陸續支付黃榮華共計 900萬元，顯已逾其前所
      自認向黃榮華借款金額為415萬元；其於嗣後雖改稱該900
      萬元係交予黃榮華對外放貸云云（見本院重上更(一)字卷43
      頁），惟亦未據舉證以實其說，是其主張之事實，已難憑
      取。再經徵諸上訴人抗辯被上訴人乙○○曾先後於82年 1
      月20日、同年 2月26日、同年4月3日簽發金額各45萬元支
      票共3紙，用以支付上開1,500萬元借款按月息 3分計算之
      利息，業據其提出支票為證 （見原審卷207至209、202頁
      ），經核各該支票金額均與上訴人所述於借款之初預扣利
      息之金額一致；且被上訴人乙○○嗣於86年間提供被上訴
      人甲○○所有土地設定最高限額 1,000萬元抵押權予上訴
      人時，據上訴人之父黃榮華告知代書黃閘，係將舊欠債務
      600萬元擔保在內（詳如後述）等情， 亦據證人黃閘在原
      審結證明確（見原審卷103、240頁），核與上訴人所抗辯
      之未償餘額相符，堪信上訴人所為上開抗辯之事實應屬真
      實。又依前述事實，黃榮華處理上開借貸事宜，從未表明
      係代理上訴人之旨，應認該借貸債權係存在於黃榮華與被
      上訴人乙○○間，即上開借貸契約之債權人為黃榮華。
    (二)上訴人另抗辯被上訴人乙○○於86年 1月16日，再向伊借
      款 100萬元，伊已如數匯交被上訴人乙○○之事實，業據
      其提出取款條及匯款送款單為證（見原審卷64頁），即被
      上訴人乙○○亦自認確有收到上訴人所匯交之 100萬元（
      見原審卷 168頁）。又上訴人抗辯被上訴人乙○○於借貸
      上開 100萬元之同時，提供被上訴人甲○○所有如原判決
      附表編號1、2、4、5、6所示土地所有權應有部分及204地
      號土地所有權應有部分24分之8、404地號土地所有權應有
      部分3分之1，設定最高限額 1,000萬元抵押權予上訴人，
      約定權利存續期間自86年1月17日起至86年7月16日止，藉
      以擔保該次 100萬元借款及前述積欠伊父黃榮華之未償餘
      額 600萬元之債務等情，亦據其提出土地登記申請書、土
      地登記謄本及他項權利證明書為證（見本院重上更(一)字卷
      57至61頁、原審卷65至74、40、41頁），並經證人黃閘在
      原審證述：「設定是乙○○及他太太甲○○還有丙○○要
      我去辦的，他們告訴我說本來乙○○欠… 600萬元，要再
      借款 100萬元，所以要辦理設定…因為加上舊欠利息，所
      以同意要設定1,000萬元」、「600萬元是本來的舊債務」
      、「是黃榮華說（原來就有 600萬元的債權）」屬實（見
      原審卷103、239、240頁）。 雖被上訴人乙○○否認上開
      最高限額1,0 00萬元抵押權設定時，伊尚積欠黃榮華舊債
      600萬元未償之事實，並主張伊當時原欲借款700萬元，並
      簽交面額各為300萬元、300萬元及100萬元之本票3紙予黃
      榮華，而上訴人卻僅交付 100萬元，並未退還本票云云（
      見原審卷197頁、 本院重上字卷48頁背面、51頁及重上更
      (一)字卷43頁背面）。惟查，最高限額抵押權設定時，可不
      必先有債權存在，被上訴人乙○○於最高限額 1,000萬元
      抵押權設定時，若確未積欠債務，自毋須簽發本票；縱為
      借款而先行簽交，事後如未取得全數借款時，衡情亦不可
      能不向上訴人索回超過部分之本票或要求出具字據證明，
      是被上訴人所為上開主張，殊與常情有悖；復經徵諸被上
      訴人所自認簽發本票之金額，適與上訴人前述抗辯舊欠及
      新借款項之總額 700萬元相符，自應認上訴人所為此部分
      抗辯為可取。又上開舊欠債務 600萬元，原係由上訴人之
      父黃榮華貸與被上訴人乙○○，固如前述，惟既經原債權
      人黃榮華與債務人即被上訴人乙○○雙方同意設定上開最
      高限額 1,000萬元抵押權予上訴人，以為擔保，應認黃榮
      華已將該600萬元債權讓與上訴人，並為該最高限額1,000
      萬元抵押權所擔保債權之一部，且為被上訴人乙○○所同
      意。
    (三)上訴人又抗辯92年 7月間，因被上訴人甲○○欲將最高限
      額 1,000萬元抵押權設定標的之其中204、404地號土地出
      售他人抵稅，被上訴人乃要求塗銷抵押權設定登記，經兩
      造協議並由被上訴人乙○○先清償120萬元（含本金100萬
      元及利息20萬元）後，於92年7月24日依債務餘額600萬元
      ，就系爭土地（其中5筆土地仍與原最高限額1,000萬元抵
      押權設定標的相同）設定系爭抵押權，約定權利存續期間
      自92年7月24日起至93年7月23日止，被上訴人乙○○並於
      92年7月25日簽交系爭面額600萬元之本票乙紙，由黃榮華
      代理以上訴人名義在該本票影本上簽收後，交與被上訴人
      乙○○以為憑據，旋即於92年 7月28日塗銷上開最高限額
      1,000萬元抵押權設定登記等情， 亦據其提出土地登記申
      請書、土地登記謄本、他項權利證明書及系爭本票為證（
      見原審卷 7至21、42、43、65至74頁及本院重上更(一)字卷
      47至56頁）。雖被上訴人乙○○主張伊清償 120萬元後，
      因雙方已無債務，故將最高限額 1,000萬元抵押權設定登
      記塗銷，嗣伊欲再借貸 600萬元，故設定系爭抵押權，並
      簽發系爭本票， 惟上訴人並未交付借款云云 （見原審卷
      196頁）。但，系爭抵押權設定在先，而最高限額1,000萬
      元抵押權設定登記則塗銷在後，已與被上訴人所述情形不
      合；再果如被上訴人乙○○所主張，伊僅積欠上訴人 100
      萬元債務，復已全數清償，衡情應祇須將該最高限額 1,0
      00萬元抵押權設定登記逕行予以塗銷即已足，乃被上訴人
      卻在塗銷之前，再先行設定系爭抵押權，顯見當時仍有債
      務未為清償；又被上訴人乙○○若確未積欠上訴人 600萬
      元債務，當無簽交系爭本票之理，復經徵諸被上訴人乙○
      ○於其後亦始終從未請求上訴人返還系爭本票，該本票一
      直仍由上訴人執有中，足見上訴人抗辯系爭抵押權係為擔
      保舊欠 600萬元債務而設定等情，應屬可取。茲被上訴人
      既不能證明該 600萬元債務已經清償之事實，則其請求確
      認系爭抵押權所擔保對被上訴人乙○○之 600萬元債權不
      存在，自屬無據。
五、末查，系爭抵押權所擔保之債權迄仍未獲清償，業如前述，
    此外，復無其他消滅債權之事由，則被上訴人請求塗銷系爭
    抵押權設定登記，亦屬無據。
六、綜上所述，被上訴人請求確認系爭抵押權所擔保對被上訴人
    乙○○之 600萬元債權不存在，及上訴人應將系爭抵押權設
    定登記塗銷，均屬不應准許。從而原審所為上訴人敗訴之判
    決，自有未洽。上訴論旨指摘原判決不當，求予廢棄改判，
    為有理由，自應由本院予以廢棄改判，如主文第 2項所示。
七、至兩造其餘之攻擊或防禦方法及未經援用之證據，經本院斟
    酌後，認為均不足以影響本判決之結果，自無逐一詳予論駁
    之必要，併此敘明。
八、據上論結，本件上訴為有理由，依民事訴訟法第 450條、第
    78條、第85條第1項前段，判決如主文。
中    華    民    國    98    年    1     月    20    日
                    民事第六庭
                        審判長法  官 林鄉誠
                              法  官 許紋華
                              法  官 梁玉芬
正本係照原本作成。
如不服本判決，應於收受送達後20日內向本院提出上訴書狀，其
未表明上訴理由者，應於提出上訴後20日內向本院補提理由書狀
（均須按他造當事人之人數附繕本）上訴時應提出委任律師或具
有律師資格之人之委任狀；委任有律師資格者，另應附具律師資
格證書及釋明委任人與受任人有民事訴訟法第466條之1第1項但
書或第2項（詳附註）所定關係之釋明文書影本。
中    華    民    國    98    年    1     月    20    日
                              書記官 常淑慧
附註：
民事訴訟法第466條之1（第1項、第2項）：
對於第二審判決上訴，上訴人應委任律師為訴訟代理人。但上訴
人或其他法定代理人具有律師資格者，不在此限。
上訴人之配偶、三親等內之血親、二親等內之姻親，或上訴人為
法人、中央或地方機關時，其所屬專任人員具有律師資格並經法
院認為適當者，亦得為第三審訴訟代理人。


司法院資訊處製作；財團法人民間司法改革基金會備份。
